【裁判字號】    97,訴,109
【裁判日期】    970527
【裁判案由】    分割共有物
【裁判全文】
臺灣彰化地方法院民事判決  97年度訴字第109號
原      告  丙○○
訴訟代理人  謝錫深律師
被      告  乙○○
被      告  甲○○
被      告  丁○○
上列當事人間請求分割共有物事件，本院於民國97年5月13日言
詞辯論終結，判決如下：
    主  文
兩造共有坐落彰化縣溪湖鎮○○段一二五八之二地號、地目田、
面積四百七十六平方公尺土地應分割為如附件甲案即彰化縣溪湖
地政事務所於民國九十七年四月二十二日繪製之土地複丈成果圖
所示：編號甲部分面積一百一十九平方公尺分歸原告丙○○取得
；編號乙部分面積一百一十九平方公尺分歸被告丁○○取得；編
號丙部分面積一百一十九平方公尺分歸被告乙○○取得；編號丁
部分面積一百一十九平方公尺分歸被告甲○○取得。
訴訟費用由兩造依如附表所示比例負擔。
    事  實
一、被告乙○○未於最後言詞辯論期日到場，核無民事訴訟法第
    386條各款所列情形，爰依原告之聲請，由其一造辯論而為
    判決。
二、原告主張：兩造共有坐落彰化縣溪湖鎮○○段1258－2地號
    、地目田、面積476平方公尺土地（下稱系爭土地），各共
    有人應有部分各為四分之一，兩造就系爭土地並無不分割期
    限之約定，亦無因物之使用目的不能分割之情形，惟兩造間
    無法達成協議為分割，為此訴請裁判分割，並提出如彰化縣
    溪湖地政事務所於民國（下同）97年4月24日繪製之土地複
    丈成果圖為其分割方案（如附件乙案）。因系爭土地相鄰同
    段1250地號之土地為祭祀公業胡振隆所有，原告與被告乙○○、甲○○三人均係該祭祀公業之派下員，乙案之分割方法
    ，將原告與被告乙○○、甲○○分得之土地與該地相連，有
    利通行方便外，且可保留系爭土地上之建物由原告三人使用
    。又同地段1264及1284地號土地分別為被告丁○○及其母蔡
    楊蠟所有，依乙案被告丁○○分得編號Ｄ之位置，除不致構
    成袋地外，因該地因毗鄰其母所有同地段1284地號土地，日
    後若有繼承，亦可合併使用，避免土地縱深過長，以達土地
    利用之最大效益。另原告不同意被告丁○○所提如上開地政
    事務所97年4月22日繪製之土地複丈成果圖（如附件甲案）
    所示分割方案，依此方案分割，必須拆除系爭土地上之建物
    ，不利經濟等語。聲明：兩造共有坐落於彰化縣溪湖鎮○○
    段1258-2地號、地目田、面積476平方公尺，應分割如甲案
    所示。訴訟費用由被告負擔。
三、被告答辯部分：
  (一)被告丁○○陳稱：考量系爭土地南側鄰地即同段1250地號土
    地為祭祀公業胡振隆所有，原告為其派下子孫等情，爰折衷
    修正原告97年4月1日所提之分割方案，將Ａ、Ｂ位置由南北
    向分割改成東西向，提出甲案之分割方法。因系爭土地之東
    側鄰地即同段1264地號土地為被告之弟蔡和忍與被告所共有
    ，而相鄰之同段1284地號土地則係被告之母蔡楊蠟所有，其
    上並有被告所有之建物，是系爭土地東南側既有被告共有及
    使用之鄰地，依甲案分割後，上開土地經合併使用即為地形
    方整之土地，有利土地之完整性及共同利用，亦可免去單獨
    使用成為畸零地之虞。該方案既已考量原告之主張及被告丁○○之鄰地工廠使用情形，且分割線平整，使分割後之土地
    更為完整且便於利用，於兩造並無不利，應屬可採等語。
  (二)被告甲○○供陳：同意採用甲案。
  (三)被告乙○○陳述：依原告於97年4月1日所提分割方案。
四、法院之判斷：
  (一)原告主張系爭土地為兩造所共有，應有部分各為四分之一，
    且共有人間就系爭土地並無不分割期限之約定，系爭土地亦
    無因物之使用目的不能分割之情形，惟迄今仍無法協議分割
    等語，業據其提出土地登記謄本、地籍圖謄本等件為證，此
    為上述到場之被告所不爭執，又其餘被告亦未提出書狀作何
    聲明或陳述，是上開事實，堪信為真。
  (二)按各共有人，得隨時請求分割共有物，但因物之使用目的不
    能分割或契約訂有不分割之期限者，不在此限，又共有物之
    分割，依共有人協議之方法行之，分割之方法，不能協議決
    定者，法院得因任何共有人之聲請，命為下列之分配：(1)以
    原物分配於各共有人；(2)變賣共有物，以價金分配於各共有
    人，且以原物為分配時，如共有人中，有不能按其應有部分
    受分配者，得以金錢補償之，民法第823條第1項、第824條
    分別規定甚明。從而，原告依據上開規定請求判決分割系爭
    土地，即無不合，應予准許。
  (三)本院至現場履勘結果，系爭土地之地目為田、地形向東缺口
    呈凹字形，其上有磚造平房數間，現已年久失修，無人使用
    ，其中系爭土地東側接鄰被告與其弟蔡和忍共有同段1264地
    號土地；西側接鄰同段1258－3地號土地，另案分割預供道
    路通行使用，南側接鄰原告共有同段1250地號土地及其上所
    有建物，並有既成巷道以供原告通行東側彰水路等情，此為
    兩造當場履勘時所不爭執，復經本院會同彰化縣溪湖地政事
    務所測量人員勘測屬實，此有本院勘驗筆錄、彰化縣溪湖地
    政事務所97年3月13日所繪製之土地複丈成果圖在卷可稽。
    若依原告所提附件乙案為分割方法，原告分配位置在編號A
    ，位處系爭土地東南側，連接其共有同段1250地號土地後，
    形成凸字狀，或許僅有利原告與其共有同段1250地號土地之
    分割利用；相對於被告丁○○分配位置在編號B，與其母蔡
    楊臘所有同段1284地號土地及建物，以及其共有同段1264地
    號土地分離，地形多處彎曲，編號B自成一格，致同一土地
    所有人無法整合數筆土地而合併利用，破壞國土完整性，有
    悖分割單純化原則，故乙案實難認允當可採。反之，依如附
    件甲案為本件分割方法，除能排除附件乙案所有上述不利事
    項外，進而使原告與被告丁○○各分配如附件甲案所示編號
    甲、編號乙之位置，能與原告相鄰1250地號土地，及與被告
    丁○○母親所有同段1284及其共有1264地號土地建物，分別
    形成單獨區塊，土地形狀亦較完整，有利於雙方日後對系爭
    土地及相鄰土地合併規劃利用，有助使用之便利性、單純化
    與經濟價值之提升。綜上所述，本院認為依附件甲案為本見
    分割方法，既有上開效益存在，且對其中一造尚無特別不利
    因素存在，參以原告曾當庭同意將其原方案（即乙案）A、B
    位置（分割線）由南北向改成東西向（附件甲案）一節（本
    院97年4月1日言詞辯論筆錄第2頁參照），足認如附件甲案
    實屬適當，自應採納為本件分割方法。爰判如主文第1項所
    示。
五、訴訟費用負擔之依據：民事訴訟法第78條、第85條第1項前
    段。
中    華    民    國    97    年    5     月    27    日
                  民事第二庭    法  官  張德寬
一、附件
    甲案：彰化縣溪湖地政事務所97年4月22日繪製之系爭土地
          複丈成果圖。
    乙案：彰化縣溪湖地政事務所97年4月24日繪製之系爭土地
          複丈成果圖。
二、附表：
┌────┬──────────┬──────────┐
│共有人  │應有部分比例        │訴訟費用負擔比例    │
├────┼──────────┼──────────┤
│丙○○  │4分之1              │4分之1              │
├────┼──────────┼──────────┤
│乙○○  │4分之1              │4分之1              │
├────┼──────────┼──────────┤
│甲○○  │4分之1              │4分之1              │
├────┼──────────┼──────────┤
│丁○○  │4分之1              │4分之1              │
└────┴──────────┴──────────┘
以上正本係照原本作成。
如對判決上訴，應於判決送達後20日內向本院提出上訴狀。
中    華    民    國    97    年    5     月    27    日
                                書記官  魏淑美


司法院資訊處製作；財團法人民間司法改革基金會備份。
